【裁判字號】    90,台非,397
【裁判日期】    901212
【裁判案由】    違反著作權法
【裁判全文】
最高法院刑事判決                                  九十年度台非字第三九七號
    上  訴  人  最高法院檢察署檢察總長
    被      告  優程工業股份有限公司
    兼右代表人  甲○○
    被      告  乙○○
右上訴人因被告等違反著作權法案件，對於台灣高等法院台中分院中華民國九十年六
月五日第二審確定判決（八十九年上易字第一五○六號，起訴案號：台灣台中地方法
院檢察署八十七年度偵續一字第三五號），認為違法，提起非常上訴，本院判決如左
：
    主  文
上訴駁回。
    理  由
非常上訴理由稱：「一判決不適用法則或適用法則不當者，為違背法令，刑事訴訟法
第三百七十八條定有明文。又有罪科刑判決，其所認定之事實，倘與卷內之證據不相
適合，即屬證據上理由矛盾，其判決當然為違背法令。本件依原判決認定之事實，被
告甲○○與其夫乙○○二人於民國八十四年五月間即出資聘請賴家楓（原名賴國龍）
、江周學（已更名為江孝宏）、童國宏、彭惠君為其製作巧福五層不銹（鋼）鍋之示
範錄音帶等情，惟查聲請人始終堅稱其係委託震全傳播事業股份有限公司（以下稱「
震全公司」）製作拍攝系爭錄影帶，而觀之卷內證據資料，震全公司製片報價單、震
全公司工作日報表、聲請人公司即優程工業股份有限公司（以下稱優程公司）付款予
震全公司之製作經費支票一紙、震全公司開立予優程公司之統一發票及交付予被告已
製作完成之錄影帶母帶及完成帶皆標示為「震全公司」製作（見原審卷第三十五頁、
第四十八頁、第四十九頁、第五十三頁、第五十二頁、第七十五頁），足證聲請人確
係委託震全公司拍攝製作示範錄音帶，震全公司於製作完成，收受承攬費用並開立統
一發票，原判決竟認定被告出資委託製作錄影帶之對象為賴家楓、江周學、童國宏、
彭惠君等個人，即有認定事實與卷內證據不相適合，理由矛盾之違背法令。二不論著
作權法第九十一條第一項、第九十二條、或刑法第二百十六條、第二百十四條之刑責
，均須有犯罪之故意，始足當之。被告既認其出資委託震全公司製作示範錄影帶，震
全公司於完成交付後，並出具著作權讓與書，則應確信已取得該錄音帶之著作權，得
為完全之使用及支配。至震全公司與受雇人即告訴人間內部究有何權利義務關係，有
無著作權之約定，非為居於第三者之被告可得而知，亦非其所應知悉。從而，被告向
內政部申請著作權登記及如有重製錄影帶或公開播放行為，究有無犯罪之故意，即為
法院認定事實及適用法律之基礎，且將影響判決之結果，應有調查之必要性，原審未
再詳予調查，遽認被告有犯罪故意，亦有應於審判期日調查之證據而未予調查之違誤
。三依原判決確認之事實，被告究於何時何地重製系爭錄影帶，又於何時何地委託第
四台公開播放，俱未為審認論及翔實記載，亦有事實記載欠詳，無從為適用法律之
依據及理由欠備之違法。四勘驗筆錄上記明系爭錄影帶畫面有「合成」、「中和市○
○路五○七號」等文字，依經驗法則判斷，此乃廣告廠商之名稱與地址，乃公開播放
之重要證據，原審竟認係被告為公開播送行為，採證違背經驗法則。案經確定，且對
被告不利，爰依刑事訴訟法第四百四十一條、第四百四十三條提起非常上訴，以資糾
正及救濟。」等語。
本院按非常上訴專以確定判決違法者為限。而所謂違法，指顯然違背法律規定者而言
。再按證據之取捨與事實之認定，為事實審法院之職權，倘其採證認事並不違背證據
法則，即不得任意指為違法。又非常上訴審應以原判決所確認之事實為基礎，如依原
判決所確認之事實，其適用法律並無違誤，不得僅以法律上之見解不同，而據為提起
非常上訴之理由。本件原確定判決認定：被告甲○○係優程工業股份有限公司（以下
簡稱為優程公司）之負責人，乙○○則係該公司之實際負責人，為便於銷售產品，甲
○○與其夫乙○○等二人於民國八十四年五月間即出資聘請賴家楓（原名賴國龍）、
江周學（已更名為江孝宏）、童國宏、彭惠君為其製作巧福五層不銹鋼鍋之示範錄影
帶，介紹產品之功能及使用方法，且雙方就該視聽著作權之歸屬並未特別約定，於同
年五月二十六日製作完成，江周學、童國宏、彭惠君並均於同年五月十日即與賴家楓
約定將上開視聽著作之著作財產權讓與給賴家楓，詎甲○○、乙○○等二人均明知該
示範廣告錄影帶係由賴家楓於創作完成時即取得著作權，竟未經著作權人賴家楓之同
意或授權，即共同基於概括之犯意聯絡，擅自將上開巧福五層不銹鋼鍋之示範錄影帶
予以重製後，於全省有線電視台公開播送，連續侵害賴家楓之著作財產權。又乙○○
明知其非巧福不銹鋼鍋視聽著作之創作人，竟以著作人自居，於同年八月三十日向內
政部申請著作權登記，使內政部不知情之承辦公務員將此不實事項登載於職務上所掌
之著作權登記簿上，嗣於同年十一月八日，甲○○、乙○○就該巧福五層不銹鋼鍋之
示範廣告錄影帶，向台灣台中地方法院檢察署告訴江周學違反著作權法一案時（八十
四年度偵字第一八八○六號），又基於犯意之聯絡，由乙○○提出上開內政部著作權
登記簿謄本，以證明其為著作人，足以生損害於著作權管理機關對著作權管理之正確
性及賴家楓等情，因而維持第一審論處被告乙○○有期徒刑捌月、被告甲○○有期徒
刑柒月，緩刑參年、被告優程公司罰金新台幣伍萬元之判決，駁回被告等三人在第二
審之上訴。係以證人彭惠君、楊一峰、陳惠卿、童國宏、宋弘毅之證詞，卷附趙筱瓏
、楊一峰於八十四年五月十日將其著作權讓與江周學，宋弘毅、彭惠君、童國宏、陳
惠卿及江周學亦於同一日讓與賴家楓之著作財產權讓與證明書七紙等證據資料，而為
論斷，已敘述其所憑之證據及認定之理由。並以被告等否認犯罪及所為辯解，為飾卸
之詞，不足採信，在理由內依憑卷附證據資料，詳加指駁，並說明：（一）證人劉天
來所證：於成立震全公司時有再簽訂約定書等語，與證人即時任該總公司副總經理葉
佳盛所證：該公司成立後未再簽約之情事不符；又證人劉天來提出之告訴人賴家楓與
寶福機構傳播部之約定書一份，因兩公司主體不同，該約定書與本案無關。（二）告
訴人賴家楓雖於偵查中證稱：其是利用震全公司所提供之設備、場地而完成該錄影帶
等語，並不影響該錄影帶著作權之歸屬；且被告等有無出資並不影響本件著作人之認
定。（三）被告等所提之震全公司商品製片報價單、統一發票、工作日報表、薪津明
細表、支票等影本及第四台購貨經營型態流程表等證物，均不足以證明上開錄影帶之
著作人屬震全公司。證人張富貴、許旭賓、陳惠卿等三人之證詞，均屬事後迴護被告
等之詞，不足採信之理由。至非常上訴意旨雖指被告等確係委託震全公司拍攝製作錄
影帶，有製片報價單、震全公司工作日報表、被告公司所付之製作經費支票、震全公
司收受費用後所開立之統一發票、標示為震全公司製作之錄影帶可證，原判決竟誤認
被告等出資委託之對象為賴家楓等人，有理由矛盾之違背法令，且原審未調查被告等
有無犯罪之故意，亦有應於審判期日調查之證據而未調查之違誤云云，惟查原判決理
由一之（六）已說明上開報價單、工作日報表、支票、統一發票等，均不足證明該錄
影帶之著作權屬震全公司之理由，又原判決理由一之（三）既已敘明被告等需透過江
周學居中介紹，而未能直接與震全公司聯繫，足認系爭錄影帶係賴國龍直接以個人名
義接受被告等委託之理由，自係認定被告等應負之罪責已臻明確，且彼等既無誤認震
全公司有著作權之情形，而就此部分未再為無益之調查，自與法律規定應於審判期日
調查之證據而未予調查之違法情形，不相適合，上訴意旨主張被告等既認震全公司有
著作權，原審未調查被告等有無犯罪之故意，亦有應於審判期日調查之證據而未調查
之違誤云云，均係就原審採證認事之職權行使，專執相異之價值判斷，而為爭執，自
不得據為提起非常上訴之理由。另被告等於何時何地重製系爭錄影帶及公開播放，原
判決之記載雖稍嫌簡略，但此於判決之結果顯無影響，既不得資為第三審上訴之正當
理由，尤不得據以提起非常上訴。再原判決理由一之（六）亦已說明：雖九十年五月
二日勘驗筆錄記載「而在介紹該不銹鋼鍋時電視螢幕左邊有顯示字幕為『合成』『中
和市○○路五○七號』」等字樣，但被告等於重製上開不銹鋼鍋錄影帶後即在第四台
（即有線電視台）播送，亦經被告乙○○於偵查時自承在卷，原判決據為認定被告等
確有公開播放之理由，亦難認其有上訴人主張原審之採證違背經驗法則之違法情形。
上訴意旨所為指摘，非有理由，應予駁回。
據上論結，應依刑事訴訟法第四百四十六條，判決如主文。
中      華      民      國     九十     年     十二     月     十二     日
                              最高法院刑事第十一庭
                                  審判長法官  林  增  福
                                        法官  邵  燕  玲
                                        法官  吳  昆  仁
                                        法官  陳  世  雄
                                        法官  惠  光  霞
      右正本證明與原本無異
                                              書  記  官
中      華      民      國     九十     年     十二     月     十九     日


司法院資訊處製作；財團法人民間司法改革基金會備份。
